【裁判字號】    97,再易,15
【裁判日期】    971127
【裁判案由】    遷讓房屋
【裁判全文】
臺灣嘉義地方法院民事判決  97年度再易字第15號
再審原告    甲○○
再審被告    乙○○
上列當事人間聲請再審事件，再審原告對於中華民國97年9月30
日本院97年度再易字第8號確定判決聲請再審，本院判決如下：
    主  文
再審原告之訴駁回。
再審訴訟費用由再審原告負擔。
    理  由
一、再審聲請意旨略以：
（一）按再審之訴，應於30日之不變期間內提起。前項期間，自
      判決確定時起算，判決於送達前確定者，自送達時起算；
      其再審之理由發生或知悉在後者，均自知悉時起算。但自
      判決確定後已逾5年者，不得提起。民事訴訟法第500條第
      1、2項定有明文。本件再審原告於民國97年10月7日收受
      鈞院原確定判決，嗣於同年月11日提起再審之訴，尚未逾
      提起再審之訴之期間，先予敘明。
（二）次按適用法規顯有錯誤者，得以再審之訴對於確定終局判
      決聲明不服。民事訴訟法第496條第1項第1款定有明文。
      而大法官解釋釋字第177號解釋文：「確定判決消極的不
      適用法規，顯然影響裁判者，自屬民事訴訟法第496條第1
      項第1款所定適用法規顯有錯誤之範圍，應許當事人對之
      提起再審之訴，以貫徹憲法保障人民權益之本旨。該款所
      謂適用法規顯有錯誤，不僅指積極的適用法規顯有錯誤，
      亦包括消極的不適用法規而影響判決的情形。
（三）復按「民事訴訟法第502條第2項所謂再審之訴顯無再審理
      由，係指依再審原告所主張之再審理由，不經調查即可認
      定於法律上顯無理由，而不能獲得勝訴之判決者而言。若
      就再審原告所主張之事實，依其所表明之證據，能否為有
      利之證明，尚須經調查認定者，即非所謂顯無再審理由。
      」「再審之訴顯無再審理由者，依民事訴訟法第502條第2
      項之規定，雖得不經言詞辯論，以判決駁回之。但若當事
      人主張之原因事實，僅據訴狀之記載，尚不明瞭或有其他
      情形，必須調查證據後，始能認定再審之訴為無再審理由
      者，仍應行必要之言詞辯論，不得遽指再審之訴顯無再審
      理由，不經言詞辯論逕以判決駁回之。」此有最高法院96
      年台上第2395號判決、95年台上第1724號判決可資參照。
      因此，依再審原告提出訴狀所主張之事實與表明之證據，
      能否有利於再審原告之證明，若尚須經過調查始能判斷，
      亦即尚有不明瞭之處，仍應行必要之言詞辯論，不得遽指
      再審之訴顯無再審理由，並經言詞辯論以判決駁回之。
（四）經查，再審原告於提再審之訴之訴狀指出：「再審原告於
      租期屆滿後，繼續支付96年1月至96年4月之租金予再審被
      告，為兩造所不爭執，而原審審判長問再審被告既然表示
      不續租，則受領4個月份的租金時有無表示這不是租金，
      就此，再審被告答稱：『這部分要問我太太，因為是我太
      太收的。』。再審被告既知悉再審原告按月支付96年1 月
      至96年4月之租金，又其至96年5月起，始拒收租金，並於
      96年6月間，收受再審原告以存證信函檢附匯票寄送租金
      後，會以存證信函退還，並表示不續租之意思，衡諸再審
      被告之行為，其應自96年5月起始為不再續租之意思表示
      ，否則自96年4月收受最後1期租金起至97年4月23日再審
      被告於上開事件到庭陳述之日止，期間經過1年，再審被
      告與其配偶共同生活，為何繼續收自96年1月至4月之租金
      ，且未於受領後比照96年6月間受到租金後立即返還再審
      原告，是再審被告之訴訟代理人於上開事件審理時表示收
      受之96年1月至4月之款項是損害金，顯與再審被告真意不
      符，又果其認為此為損害金，則再審原告於訴訟期間尚未
      遷出，再審被告理應繼續收受，而非退還再審原告所為之
      給付，足見再審被告代理人所為主張，顯與再審被告本人
      之供述及行為相互矛盾，然原確定判決對前揭重要證物漏
      未審酌。」綜上訴狀所載，顯然就再審被告收受再審原告
      所繳4個月租金，其再審被告本身或再審被告之太太有無
      於受領時表示其等之所以受領租金，真意在收受損害金以
      填補損害，若無此明示表示，基於再審原告與再審被告間
      之關係為租賃關係，且再審被告所交付者為每月租金6千
      元4個月共2萬4千元之數額，則應認定再審被告之收領行
      為乃默示同意續租。由此可知，本件再審原告所主張之事
      實及表明之證據，能否為有利於再審原告之證明，尚須經
      法院調查認定者，即非所謂顯無再審理由。因此，本件法
      院以再審之訴顯無再審理由，依民事訴訟法第502條第2項
      規定，不經言詞辯論，逕以判決駁回，顯與前述最高法院
      見解相悖，適用法規亦顯有違誤之處。
（五）另查，再審被告是否有於租期屆滿之時向再審原告表示不
      再續租之意，係屬兩造各說各話、真偽不明，再審被告與
      再審原告各自提出證人以實其說，然而兩造證人所言亦顯
      有相左，縱認此為法院認事用法之裁量範圍，但再審被告
      確有收受租金之事實，顯有讓再審原告誤信為默示同意更
      新之表現行為。因此，是否於受領租金時表示不為續租或
      收領租金之後退回租金與再審原告，實乃須經調查始能判
      斷是否有利於再審原告，是本件非顯無再審事由之情形。
（六）並聲明：1.鈞院97年度再易字第8號確定判決廢棄。2.上
      廢棄部分，廢棄97年度簡上第11號確定判決。3.再審程序
      費用由再審被告負擔。
二、按不得上訴之判決，於宣示時確定；不宣示者，於公告時確
    定。再審之訴，應於30日之不變期間內提起；前項期間，自
    判決確定時起算，判決於送達前確定者，自送達時起算；其
    再審之理由知悉在後者，均自知悉時起算。民事訴訟法第
    398條第2項、第500條第1項、第2項分別定有明文。本件再
    審原告於97年10月7日收受原確定判決，是再審原告於同年
    11月4日提起本件再審之訴，未逾民事訴訟法第500條所規定
    之30日不變期間，合先敘明。
三、經查：
（一）嘉義縣梅山鄉太平村48之5號房屋（下稱系爭房屋）為再
      審被告所有，再審原告自94年12月22日起向再審被告租用
      系爭房屋，租期至95年12月21日止，租金每月新臺幣（下
      同）6千元，此有房屋租賃契約書（下稱系爭租約）可按
      。
（二）再審被告曾於租約將屆至前，向再審原告之代理人張問表
      示不再續租乙節，業經證人即梅山鄉太平村村長蔡朝科證
      述明確，其證稱：「有陪上訴人（指再審被告）去被上訴
      人（指再審原告）農藥行與張問談租約2次。96年3月份去
      ，那時上訴人（指再審被告）房屋不租給給被上訴人（指
      再審原告），要張問簽一個時間搬遷，她不簽，因為她不
      識字，要她媳婦回來。另一次在95年（年底）租約尚未到
      期時，上訴人（指再審被告）與我過去說不租給她，她說
      東西太多，要給她時間搬遷等語（見本院97年簡上字第11
      號卷第98頁背面）。再審原告否認證人蔡朝科上開證述，
      並舉證人張問證述蔡朝科並未在95年年底表示不再租房子
      給等語（見本院卷第99頁背面）。而質疑證人蔡朝證言之
      真正。惟證人蔡朝科身為村長，就系爭房屋租約所述與再
      審被告主張相符，且其與當事人間並無任故舊恩怨，亦與
      本件訟爭結果並無任何利益糾葛，其無任何偏袒之動機，
      當不致為偏袒任何一方而為虛偽陳述，而無端捲入兩造之
      紛爭，或招致受偽證罪追訴處罰危險之理，是其證述應屬
      真實可採。反之，證人張問非但為再審原告之母，且系爭
      租約之簽訂、履行均由張問為之，其與系爭租約是否繼續
      存在利害關係重大，與蔡朝科之證言相較，張問之證詞較
      難採信。又蔡朝科於系爭租約期限將屆至時（即95年年底
      ）會同再審被告前往時，租約尚未屆期，再審原告所稱「
      再審原告將96年1月至4月租金交付予再審被告」之事亦尚
      未發生，張問自不可能在當時告知「再審原告將96年1 月
      至4月租金交付予再審被告」乙事，又證人蔡朝科在96 年
      4月間確曾到本件租屋處乙節，業據證人張問證述在案，
      是張問若確曾將支付上開租金之事告知蔡朝科，則蔡朝科
      自無不知該事之理，是則再審原告以蔡朝科證述不知有交
      付上開租金乙事，其證言不實云云，亦非可採。
（三）綜上，依證人蔡朝科上述之證言所示，再審被告確曾於系
      爭租約租期行將屆至前，已向再審原告之代理人張問預示
      不願繼續租約之意思，自應認再審被告已於租期屆滿後對
      再審原告為反對續租之意思表示。
（四）按租賃期限屆滿後，承租人仍為租賃物之使用收益，而出
      租人不即表示反對之意思者，視為以不定期限繼續契約（
      民法第451條）。又租賃定有期限者，其租賃關係於期限
      屆滿時消滅（民法第450條第1項）。前揭民法第451條所
      謂視為不定期限繼續契約者，須承租人於租期屆滿後，仍
      為租賃物之使用收益，而出租人不即表示反對之意思時，
      始有其適用。此種出租人之異議，通常固應於租期屆滿後
      ，承租人仍為租賃物之使用收益時，即行表示之，惟出租
      人慮承租人取得此項默示更新之利益，而於租期行將屆滿
      之際，向之預為表示不願繼續契約者，仍不失為有反對意
      思之表示（最高法院42年台上字第410號判例參照）。如
      上所述，系爭租賃契約期限於95年12月21日屆滿，再審原
      告雖繼續使用租賃物即系爭房屋，但再審被告已在租約期
      限屆滿前預為不再續租之表示，縱上訴人於租期屆滿後仍
      收取被上訴人給付之「租金」，參之上述最高法院42年台
      上字第410號判例所示，亦無民法第451條視為以不定期限
      繼續契約之適用。次按所謂默示之意思表示，係指依表意
      人之舉動或其他情事，足以間接推知其效果意思者而言（
      最高法院29年上字第762號判例）。是縱使再審原告於租
      約期滿後再交付再審被告每月租金6千元4個月共2萬4千元
      之數額為真，然再審被告已明確表示於租期屆滿後為反對
      續租之意思表示，自不得以再審被告有收領行為而認有默
      示同意續租之意思。故是應認系爭租賃關係已因期限屆滿
      而消滅。
（五）按「租賃定有期限者，其租賃關係，於期限屆滿時消滅。
      」、「承租人於租賃關係終止後，應返還租賃物。」、「
      所有人對於無權占有或侵奪其所有物者，得請求返還之。
      」民法第450條第1項、第455條前段、第767條前段分別定
      有明文。系爭租賃契約期限已於95年12月21日屆滿而消滅
      ，再審原告已無占用系爭房屋之權源，則再審被告依民法
      第455條前段、第767條前段規定，請求再審原告遷讓返還
      系爭房屋，為有理由，從而本院97年度簡上字第11號判決
      再審原告應將門牌號碼嘉義縣梅山鄉太平村48之5號之房
      屋遷讓返還再審被告，並無不法。
四、再審原告對本院97年簡上字第11號確定判決提起再審，係以
    ：
    (1)再審被告既知悉再審原告按月支付96年1月至96年4月之租
      金，至96年5月起始拒收租金，於96年6月間，收受再審原
      告以存證信函檢附匯票寄送租金後，會以存證信函退還，
      並表示不續租之意思，衡諸再審被告之行為，其應自96年
      5月起始為不再續租之意思表示。再審被告於上開事件審
      理時表示收受之96年1月至4月之款項是損害金，顯與再審
      被告真意不符，又果其認為此為損害金，則再審原告於訴
      訟期間尚未遷出，再審被告理應繼續收受，而非退還再審
      原告所為之給付，足見再審被告所為主張，顯與再審被告
      之供述及行為相互矛盾，然原確定判決對前揭重要證物漏
      未審酌。且原確定判決既仍認再審原告給付之金額為「租
      金」，依民法第421條第1項規定，當然須以租賃關係存在
      為前提，承租人所給付之對價始得稱為「租金」相互矛盾
      ，是原確定判決前開認定明顯違反民法第421條第1項規定
      ，除適用法規顯有錯誤外，並有判決主文與理由矛盾之情
      形，本件應有民事訴訟法第496條第1項第1、2款及同法第
      497條之再審事由。
    (2)證人蔡朝科雖為村長，並不當然不會偏袒再審被告，且再
      審被告若於起訴前即曾由證人蔡朝科陪同前往表示不願續
      租，則證人蔡朝科為直接見聞重要爭點之證人，屬對再審
      被告極為有利之直接證據，何以再審被告從未具狀請傳訊
      ，而需於起訴狀傳訊間接傳聞證人簡正吉、上訴理由狀中
      傳訊證人張問，遲至二審97年4月23日言詞辯論時始由再
      審被告自行攜同證人蔡朝科前來法庭作證，則如此直接有
      利之證據，竟以突襲方式提出，明顯悖於常情，則證人是
      否臨訟串證，已非無疑。反觀證人張問堅稱95年間證人蔡
      朝科及再審被告未曾前往租屋處，符合其繼續給付96年1
      至4月租金之客觀事實，縱其為利害關係人，亦不影響其
      證言之可信性。是原確定判決並未依民事訴訟法第222條
      第1項規定斟酌全辯論意旨判斷證人蔡朝科、張問證言真
      偽，而有民事訴訟法第496條第1項第1款適用法規顯有錯
      誤之情事。
（一）經查：
    (1)97年度再易字第8號以：原確定判決（97年度簡上11號）
      論述、認定再審被告主張再審原告自94年2月22日起向再
      審被告租賃房屋，租期於95年12月21日屆滿，再審被告於
      租期屆滿後，已向再審原告為反對續租之意思表示，並無
      視為以不定期限繼續契約，租賃關係因期限屆滿而消滅，
      認再審原告無占用房屋之權源等事實（見原確定判決第2
      頁、第3頁），並於主文諭知再審被告請求再審原告返還
      房屋之請求為有理由，是依前揭規定及說明，原確定判決
      並無民事訴訟法第496條第1項第2款所謂判決理由與主文
      顯有矛盾之情形。
    (2)至於原確定判決（97年度簡上11號）第4頁之三雖記載「
      縱再審被告於租期屆滿後仍收取再審原告給付之『租金』
      」等語，乃係假設之語氣，是否真有給付租金一事，再審
      被告並未承認，屬尚待查明之事項。而原確定判決（97年
      度簡上11號）係指縱上訴人於租期屆滿後仍收取被上訴人
      給付之「租金」，亦無民法第451條視為以不定期限繼續
      契約之適用。實指再審被告縱於租期屆滿後自96年1月至4
      月有收取再審原告給付之「租金」，參之最高法院42年台
      上字第410號判例所示，系爭租約並無民法第451條視為以
      不定期限繼續契約之適用，亦即本件租約已於期間屆滿而
      終止，故而96年1月至4月再審被告有無收取再審原告給付
      之「租金」，並不影響本件判決之結果，屬無須經調查之
      事項。此為本院97年度簡上11號判決已審酌之事項。再審
      原告指稱此事項未審酌，實有誤解。
    (3)綜上，97年度再易字第8號判決論述本院97年度簡上11號
      判決並無民事訴訟法第496條第1項第2款所謂判決理由與
      主文顯有矛盾之情形，並無違法之處。
    (4)其次，本院97年度再易字第8號判決已於判決中闡明原確
      定判決（97年度簡上11號）如何審核、取捨證人蔡朝科、
      張問2人之證詞，並以證人蔡朝科與本件之租約並無利害
      關係，且與當事人間無何親屬關係，而證人張問則為再審
      原告之母，且本件租約之簽訂、履行均由張問為之，與本
      件租賃關係是否繼續存在利害關係重大，而採信證人蔡朝
      科之證詞，其論述並無違經驗法則或論理法則。是原確定
      判決（97年度簡上11號）已遵循民事訴訟法第222條第1項
      規定斟酌全辯論意旨判斷證人蔡朝科、張問證言真偽，實
      無民事訴訟法第496條第1項第1款適用法規顯有錯誤之情
      事。本院97年度再易字第8號認原確定判決（97年度簡上1
      1 號）並無違誤，並無不法。
五、按再審之訴顯無再審理由者，得不經言詞辯論，以判決駁回
    之，民事訴訟法第502條第2項定有明文。民事訴訟法第49 6
    條第1項第1款所謂適用法規顯有錯誤，係指確定判決所適用
    之法規，顯然不合於法律規定，或與司法院現尚有效及大法
    官會議之解釋，或本院現尚有效之判例顯有違反，或消極的
    不適用法規，顯然影響裁判者而言，並不包括判決理由矛盾
    、理由不備、取捨證據及認定事實錯誤之情形在內（最高法
    院92年度臺上字第320號判決參照）。如前所述，本院97年
    度簡上11號之確定判決並無違誤之處，則97年度再易字第8
    號認原確定判決（97年度簡上11號）無違誤，並以再審之訴
    顯無再審理由者，而不經言詞辯論，以判決駁回，實無違法
    之處。從而再審原告以前揭再審理由，指摘本院97年度再易
    字第8號、97年度簡上11號確定判決違誤，而提起再審之訴
    ，顯無再審理由，爰不經言詞辯論，逕以判決駁回之。
六、據上論結，本件再審原告之訴顯無理由，依民事訴訟法第50
    2條第2項、第78條判決如主文。
中    華    民    國    97    年    11    月    27    日
                  民事第二庭  審判長法  官  游悅晨
                                    法  官  張鶴齡
                                    法  官  馮保郎
以上正本係照原本作成。
不得上訴。
中    華    民    國    97    年    11    月    28    日
                                    書記官  王立梅


司法院資訊處製作；財團法人民間司法改革基金會備份。
